臺灣高等法院高雄分院民事判決　　　　 93年度上易字第312號
上　訴　人　王霓裳即大昌老人養護中心
　　　　　　甲○○
被上訴　人　乙○○
　　　　　　丙○○○
　　　　　　（右二人均為陳金堂之承受訴訟人）
上列二人共同
訴訟代理人　郭憲彰律師
複代理　人　邱超偉律師
上列當事人間請求損害賠償事件，上訴人對於民國93年10月29日
臺灣高雄地方法院92年度訴字第2127號第一審判決提起上訴，本
院於民國94年5 月3 日言詞辯論終結，判決如下：
    主  文
上訴駁回。
第二審訴訟費用由上訴人連帶負擔。
    事實及理由
一、上訴人未於言詞辯論期日到場，核無民事訴訟法第386 條各
    款所列之情形，爰依被上訴人之聲請，由其一造辯論而為判
    決。又本件原係由陳金堂起訴，嗣其於訴訟中之民國93年4
    月13日死亡，而由丙○○○、乙○○以其配偶、女兒之身分
    承受訴訟，有死亡證明書及戶籍謄本在卷可稽（見原審卷第
    242、243頁），應予准許，先予敘明。
二、被上訴人起訴主張：伊等之被繼承人陳金堂為中度痴症之人
    ，而自89年6 月間起，即住進由上訴人王霓裳獨資開設之「
    大昌老人養護中心」，接受24小時之生活起居照料，上訴人
    甲○○則受僱於該養護中心擔任看護工，負責安養照護工作
    。詎於甲○○於90年11月24日凌晨零時30分許之值班期間，
    竟疏未注意門禁之管理及陳金堂之行蹤，致陳金堂獨自外出
    ，而因車禍事故，跌臥在高雄市三民區○○○路346 號前之
    紅磚道上，受有頭部外傷併腦水腫、顏面骨骨折、右側鎖骨
    骨折、左側股骨髁上部開放性粉碎性骨折及臉部擦裂傷等傷
    害，並因神智不清而需賴呼吸器維生，經輾轉就醫及僱人看
    護，至93年4 月13日死亡前為止，陳金堂共計支出醫療費用
    及看護費用新台幣（下同）45萬4,791元，購買氣墊床支出1
    萬元，並已起訴請求精神慰藉金50萬元，合計96萬4,791 元
    。爰依侵權行為、委任及繼承之法律關係，聲明求為命上訴
    人連帶給上開金額及加計法定遲延利息之判決。
三、上訴人王霓裳則以：伊所開設養護中心之設備及人員配置，
    均符合法令規定，事故發生時雖由甲○○當班負責照顧，惟
    已盡相當注意義務而無任何疏失，本件係陳金堂自行外出所
    致，伊並無法約束陳金堂自由行動之權利等語。上訴人甲○
    ○則以：伊當日凌晨零時許才巡房完畢，半小時後陳金堂即
    發生意外，非伊所能注意，伊無過失，並與王霓裳均以被上
    訴人所請求之金額過高等語，資為抗辯。
四、原審經審酌結果，准請求醫療費用、看護費用部分43萬9,79
    1 元，氣墊床部分1 萬元，及精神慰藉金30萬元，合計74萬
    9,791 元，而命上訴人連帶給付被上訴人各37萬4,895 元5
    角及法定遲延利息，而駁回其餘之請求。上訴人就其敗訴部
    分提起上訴，並於本院聲明：(一)原判決不利上訴人部分廢棄
    。(二)右廢棄部分，被上訴人在第一審之訴駁回。(三)第一、二
    審訴訟費用由被上訴人負擔。被上訴人則聲明：(一)上訴駁回
    。(二)第二審訴訟費用由上訴人負擔。另被上訴人就其敗訴部
    分，則未據聲明不服而確定。
五、兩造爭執及不爭執事項：
  (一)不爭執部分：
  (1)本件原係由陳金堂起訴，嗣其於訴訟中之93年4 月13日死亡
    ，而由被上訴人丙○○○、乙○○以其配偶、女兒之身分承
    受訴訟，有死亡證明書及戶籍謄本在卷可稽。
  (2)陳金堂為中度痴症之人，領有殘障手冊，自89年6 月間起，
    即住進由王霓裳獨資開設之「大昌老人養護中心」，接受24
    小時之生活起居照料，甲○○則受僱於該養護中心擔任看護
    工，負責安養照護工作，有殘障手冊、進住申請表、立案證
    書及高雄市政府社會局之函復原審查詢之函文在卷可稽。
  (3)陳金堂於甲○○值班之90年11月24日凌晨零時30分許獨自外
    出，而因車禍事故，跌臥在高雄市三民區○○○路346 號前
    之紅磚道上，受有頭部外傷併腦水腫、顏面骨骨折、右側鎖
    骨骨折、左側股骨髁上部開放性粉碎性骨折及臉部擦裂傷等
    傷害，並因神智不清而需賴呼吸器維生，至93年4 月13日死
    亡，有高雄醫學大學附中和紀念醫院（下稱高雄醫學院）出
    具之診斷證明書、函復原審查詢之函文及病歷資料、靜和醫
    院燕巢分院（下稱靜和醫院）出具之診斷證明書及死亡證明
    書在卷可憑。
  (二)爭執部分：
  (1)上訴人就陳金堂因外出是否有疏於注意之過失。
  (2)上訴人之過失與陳金堂所受傷害間是否有因果關係存在。
  (3)如上訴人應連帶負責，其損害賠償數額為若干。
六、上訴人就陳金堂因外出是否有疏於注意之過失部分。
  (一)經原審勘驗現場結果，大昌養護中心之門戶設置及管理情形
    ，與一般住家無異，並無加強之防護措施，有勘驗筆錄及現
    場照片在卷可稽（見原審卷第101 ～106 、112 ～114 頁）
    。上訴人雖抗辯養護中中心2 、3 樓均設有鐵門，平時鐵門
    均有關閉並上鎖，出入須以鑰匙開啟，平日均要求員工隨時
    上鎖等語，惟陳金堂係一中度痴症病患，此為上訴人知悉，
    且證人即看護人員杜鳳英於原審證稱「陳金堂住在3 樓編號
    5 號床，意識不清，但四肢尚可行走，只是也常擦撞到，在
    老人群中屬較焦躁不安的」、「他有躁鬱，喜歡在院內到處
    走動的習慣；有定期接受凱旋醫院的社區門診治療；他最喜
    歡跟著工作人員到處走；他會知道怎麼開門，也常站在門邊
    ，學習別人開門」、「他走路有點像帕金森症，兩腳用較快
    的速度，但距離很小的小碎步前進」（見原審卷第103 、10
    4 頁），參以上訴人於刑事案件所提出之護理病歷於90年3
    月31日、4 月14日、8 月28日及10月24日，均清楚記載陳金
    堂有老愛往外跑，常想偷跑出去，趁工作人員不注意就去摸
    門把、偷偷開門，應隨時注意門禁之情事（見警詢卷第28～
    32頁），可見陳金堂已有多次想自行偷溜出門之意圖，而上
    訴人既受託照護精神、智識均與常人有異之陳金堂，復明知
    其有偷開門溜出養護中心之傾向，即應針對此情形採取適當
    有效之防範措施，例如增加人員巡邏次數、改善原有門鎖設
    計及加強門禁管理等，以防止陳金堂自外出而發生事故，然
    上訴人並未就此為特別之管理及照護，並加以改善，且就陳
    金堂於事發當天係如何離開3 樓寢室，又如何開啟2 、3 樓
    鐵門而離開養護中心，上訴人表示均無人知悉，益證其就門
    禁管理及照護義務，確有疏失，則被上訴人主張上訴人疏未
    注意防範陳金堂之自行外出，而有過失，即堪採信，上訴人
    抗辯其已盡相當之注意義務，自不足採。
  (2)上訴人之過失與陳金堂所受傷害間是否有因果關係存在部分
    。
  (一)就陳金堂受傷之原因，依高雄醫學院函復原審之93年2 月19
    日高醫附秘字第0930000416號函文所載，係因車禍所致（見
    原審卷第131 頁），此項原因經徵詢兩造結果，均表示不爭
    執（見原審卷第113 頁，本院卷第60頁），而高雄醫學院為
    陳金堂受傷後所送醫急救及診療之醫院，則其就陳金堂之受
    傷情況，本於其專業知識所為之判斷，應可採信，況依卷附
    之現場照片及內部設計圖說觀之，大昌老人養護中心之窗戶
    距陳金堂倒地之位置，約尚有一棟房屋寬度之距離，則陳金
    堂自不可能係由窗戶所墜落該處（見原審卷第112 ～116 頁
    ，本院調取之刑事警詢卷第20、39～42頁，偵查卷第6 、7
    頁），故本件陳金堂受傷之原因，應係車禍事故所致，當可
    認定。就此而言，台灣高雄地方法院檢察署檢察官91年度偵
    字第18205 號不起訴處分書雖認上訴人並無過失，但既基於
    陳金堂係自窗戶墜落所為之判斷，即因該認定事實與本院認
    定不同，而不足為上訴人有利之認定。
  (二)經查，陳金堂係屬中度痴症病患，並領有殘障手冊，此為上
    訴人所不爭執，而此類失智症患者，其記憶力、定向感、判
    斷力本即有部分障礙，及自我照顧能力下降之情形，且從證
    人杜鳳英於原審證述陳金堂有意識不清，走路有點像帕金森
    症，兩腳用較快的速度，但距離很小的小碎步前進，也常擦
    撞到等情為斟酌，陳金堂應已屬如自行置身養護中心外之環
    境，而無他人隨同看護時，當無法自行照顧其自身安全之情
    狀，則其於事故當日因上訴人之疏未注意而於深夜外出，以
    當時之外在客觀環境觀之，陳金堂顯處不能自行規避風險之
    情狀，上訴人雖抗辯陳金堂於進住申請表載明其可自行進食
    、穿衣、並可自行上廁所及移動身體，對其看管及限制動自
    由，並非上訴人之照顧義務範圍等語，但陳金堂在養護中心
    之實際情況係如證人杜鳳英所證述及護理病歷所載，業如前
    述，以該實際情狀觀之，上訴人之看護照顧義務，應包括其
    可自行偷溜出門之注意，始符合其養護之本旨，上訴人以其
    進住申請表所載為免責之論據，尚不足採。再者，養護中心
    就受其看護照顧而無法自行照顧其自安全之患者，本即負有
    完全看護照顧之注意義務，則其就該患者因脫離其看護注意
    範圍外所可能發生之風險，自應負承擔該風險之責任，且此
    項責任在該患者因第三人之行為或其他原因而受損害時，除
    該損害係屬事變或不可抗力外，並不因而免除，就此而言，
    本件陳金堂雖係因車禍事故而受傷，但其既係因上訴人之疏
    未注意看護照而外出所致，其受傷與上訴人之疏未注意間，
    即有相當因果關係存在，上訴人抗辯係陳金堂受傷係其自行
    外出發生車禍所致，其並無拘束陳金堂行動自由之權力，故
    無因果關係存在等語，本院仍難為其有利之認定。
七、如上訴人應連帶負責，其損害賠償數額為若干部分。
  (一)按因故意或過失，不法侵害他人之權利者，負損害賠償責任
    ；又受僱人因執行職務，不法侵害他人之權利者，由僱用人
    與行為人連帶負損害賠償責任，民法第184 條第1 項前段、
    第188 條第1 項前段分別定有明文。次按不法侵害他人之身
    體、健康而情節重大者，被害人雖非財產上之損害，亦得請
    求賠償相當之金額。前項請求權，不得讓與或繼承，但以金
    額賠償之請求權已依契約承諾，或已起訴者，不在此限，亦
    為同法第195 條第1 、2 項所明定。本件甲○○為王霓裳即
    大昌老人養護中心所僱用之看護人員，而陳金堂發生事故當
    日係由甲○○值班等情，為上訴人所不爭執，而陳金堂所受
    傷害，與上訴人未盡其看護照顧之疏失間有相當因果關係，
    業如前述，則被上訴人依上開規定，請求上訴人負連帶賠償
    責任，即屬有據。茲就被上訴人請求經上訴部分之各項賠償
    ，是否准許，分述如次：
  (1)醫療費用43萬9,791 元部分：
  被上訴人主張陳金堂於高雄醫學院及健仁醫院住院治療期間
    ，分別支出醫療費用1 萬6,544 元及3,007 元部分，業據提
    出各該醫院出具之醫療費用收據為證，且為上訴人所不爭執
    （見原審卷第247 、248 、294 頁、本院卷第70頁），依各
    該收據所示診療項目，亦屬陳金堂當時受傷情況所必需，則
    此部分請求，應予准許。
  被上訴人主張陳金堂於靜和醫院住院診療期間，共支出40萬
    6,240 元，業據提出該院所出具之醫療費用收據30紙為證（
    見原審卷第250 ～257 頁），上訴人雖抗辯其中91年年4 月
    份之醫療費用高達2 萬2000元，有偏高之嫌等語，惟陳金堂
    係於91年3 月底轉至靜和醫院，而當時其所受傷情狀為頭部
    外傷併腦水腫、全身多處骨折，並因神智不清而需賴呼吸器
    維生，有前開高雄醫學院及靜和醫院出具之診斷證明書在卷
    可稽（見原審卷第245 、246 頁），則其於住進靜和醫院初
    期支付住院管理費1 萬4,000 元、護理費1,000 元及伙食費
    5,000 元、照顧費2,000 元，以其當時情狀，應均屬治療上
    所必須，且金額亦屬合理，尚無過高情事，上訴人此部分抗
    辯，並無可採。又就其餘計至93年4 月12日以每月1 萬5,00
    0 元計算部分，合計為36萬6,000 元部分（其中93年4 月份
    依比例以每日500 元計算），以陳金堂須賴呼吸器維生之情
    狀，核屬必要之費用，則其請求此部分金額39萬1,240 元，
    即屬有據，應予准許。至上訴人雖抗辯縱陳金堂未發生本件
    事故，以其原即在養護中心受照顧，每月仍需支出1 萬5,00
    0 元之看護費，則其嗣後住進靜和醫院所支出之費用，應扣
    除上開金額等語，然陳金堂於遭受上開車禍事故後，即因神
    智不清而需賴呼吸器維生，此情狀與其原先有可在養護中心
    仍可自行移動、進食等情狀顯不相同，其發生事故後明顯中
    人全程照顧，而事故發生前則無此必要性，故自難以其之前
    曾因在養護中心受照顧而支出費用，即謂其事故發生後之住
    院照顧費用應予扣除，上訴人此部分抗辯，並不足採。
  被上訴人主張陳金堂於91年3 月1 日至3 月28日住院治療期
    間，支出之看護費用2 萬9,000 元部分，業據提出國城特護
    中心收據2 紙為證（見原審卷第258 頁），上訴人雖爭執其
    住院期間無看護必要，然陳金堂受傷後昏迷不醒，需賴呼吸
    器維生，則其僱請看護，核屬必要，則此部分請求，亦應准
    許。
  (2)依上所述，上訴人得請求之醫療及看護費用，合計為43萬9,
    791 元（計算式：16,544＋3,007 ＋391,240 ＋29,000＝
    439,791）。
  (二)增加生活上需要之支出1 萬元部分：
  (1)原告主張陳金堂受傷後，因傷勢嚴重，昏迷不醒需長期臥床
    ，故購置氣墊床一具，支出一萬元等情，業據提出收據1 紙
    為證（見原審卷第259 頁）。上訴人雖抗辯氣墊床部分領有
    殘障手冊者可申請補助，不能再為請求等語，惟陳金堂受領
    之殘障補助，係基於政府照顧殘障人士之社會福利措施而來
    ，非為減輕損害事故加害人之責任，且與因侵權行為所生損
    害賠償請求權，並非出於同一原因，該侵權行為所生損害賠
    償請求權，殊不因受領殘障補助而喪失，被上訴人自仍得為
    上開請求，上訴人此部分抗辯，尚無可取。
  (三)精神慰藉金30萬元部分：
  (1)查陳金堂生前因本件事故，身體受有多處嚴重傷害，致昏迷
    不醒而需長期臥床，並賴呼吸器維生，其肉體、精神均受有
    莫大痛苦，自得請求精神慰藉金。又其起訴時已為慰藉金之
    請求，依前開條文規定，被上訴人自得繼承此項權利。本院
    斟酌陳金堂僅係識字而未受教育，領有中度痴症之殘障手冊
    ，名下並無任何所得資料，亦無不動產；王霓裳、甲○○則
    均為大專畢業，王霓裳開設大昌養護中心，甲○○受僱在該
    養護中心擔任看護主任，王霓裳名下無不動產，88年至90
    年間每年度各約有15萬元至20萬元之總收入；甲○○名下有
    值約4 萬餘元之房屋，90年及91年則有30萬元至36萬元之薪
    資收入等情（見原審依職權調取之稅務電子閘門財產所得資
    料明細表，原審卷第298 ～312 頁），及陳金堂受傷情況，
    並本件上訴人係未善盡照護義務及未注意門禁安全所致，認
    精神慰藉金之請求，以30萬元為適當。
八、綜上所述，被上訴人得請求之金額合計為74萬9,791 元（計
    算式：439,791+10,000+300,000=749,791）。從而，被上訴
    人本於侵權行為及繼承之法律關係，請求上訴人連帶給付被
    上訴人各37萬4,895.5 元，及自起訴狀繕本送達之翌日即92
    年8 月6 日起至清償日止，按年息5 ％計算之利息，洵屬正
    當，應予准許。原審判命上訴人如數給付，並無違誤。上訴
    意旨指摘原判決不當，求予廢棄改判，為無理由，應予駁回
    。又被上訴人本於侵權為之法律關係部分，既可得勝訴之判
    決，本院就其另主張委任關係部分之請求（被上訴人係請求
    擇一為勝訴判決），即不再審酌，併予說明。
九、據上論結：本件上訴為無理由，依民事訴訟法第463 條、第
    385 條第1 項前段、第449 條第1 項、第85條第2 項，判決
    如主文。
中　　華　　民　　國　　94　　年　　5 　　月　　17　　日
                        民事第一庭
                            審判長法官  黃金石
                            法      官  林健彥
                            法      官  林紀元
以上正本證明與原本無異。
不得上訴。
中　　華　　民　　國　　94　　年　　5 　　月　　17　　日
                            書  記  官  林明威
